ACORDAO-COMPLETO-2477694

ACÓRDÃO 8125/2021 ATA 16/2021 - PRIMEIRA CÂMARA

VISTOS, relatados e discutidos estes autos de aposentadoria concedida pelo Conselho da Justiça Federal,
ACORDAM os Ministros do Tribunal de Contas da União, reunidos em sessão da Primeira Câmara, diante das razões expostas pelo Relator, com fundamento no art. 71, inciso III, da Constituição Federal e nos arts. 1º, inciso V, 39, inciso II, e 45 da Lei 8.443/1992, em:
9.1. determinar à Sefip que:
9.1.1. faça consignar, na base de dados do sistema e-Pessoal, a anotação de registro tácito do ato tratado neste processo;
9.1.2. adote, nos termos do subitem 9.2.1 do Acórdão 122/2021-TCU-Plenário, relatado pelo Ministro Walton Alencar Rodrigues, as medidas pertinentes com vistas à revisão de ofício da aposentadoria da sra. Solange de Cassia Liberal Amador, levando em conta, para tanto, a irregularidade identificada nestes autos.

Apreciação, para fins de registro, de aposentadoria concedida pelo Conselho da Justiça Federal.

Primeira Câmara

Conselho da Justiça Federal.

3. Interessada: Solange de Cassia Liberal Amador (XXX.733.281-XX).

13.1. Ministros presentes: Walton Alencar Rodrigues (Presidente), Benjamin Zymler (Relator) e Jorge Oliveira.
13.2. Ministro-Substituto convocado: Augusto Sherman Cavalcanti.
13.3. Ministro-Substituto presente: Weder de Oliveira.

BENJAMIN ZYMLER

Adoto como relatório, com os ajustes de forma pertinentes, a instrução elaborada no âmbito da Secretaria de Fiscalização de Integridade de Atos e Pagamentos de Pessoal e de Benefícios Sociais (Sefip) , a qual contou com a anuência dos dirigentes da unidade técnica e da representante do Ministério Público nos autos:
"INTRODUÇÃO
Trata-se de ato de aposentadoria submetido, para fins de registro, à apreciação do Tribunal de Contas da União (TCU) , de acordo com o art. 71, inciso III, da Constituição Federal.  O ato foi cadastrado e disponibilizado ao TCU por intermédio do Sistema e-Pessoal, na forma dos arts. 2º e 4º da Instrução Normativa TCU 78/2018.
O ato deste processo pertence ao Conselho da Justiça Federal.
EXAME TÉCNICO
Procedimentos aplicados
Os procedimentos para exame, apreciação e registro de atos de pessoal encontram-se estabelecidos na Instrução Normativa TCU 78/2018 e na Resolução TCU 206/2007.
....................................................................................................................................................................
Exame das Constatações
Ato: 79060/2020 - Interessada: SOLANGE DE CASSIA LIBERAL AMADOR 
Parecer do Controle Interno: considerar o ato legal.
Constatações e análises: 
9.2.1.	(...) Com base no quadro dos tempos em funções comissionadas e quadro de vantagens, verifica-se que a servidora recebe VPNI referente a 4/5 de FC-5 (R$ 2.747,55) e 1/5 de FC-04 (R$ 596,89) . No entanto, a incorporação dos quintos de FC-5 ocorreu após a data limite de 8/4/1998. Considerando a decisão do Supremo Tribunal Federal (STF) , ao apreciar o Recurso Extraordinário (RE) 638.115/Ceará, que teve repercussão geral, esta Corte de Contas adotou o entendimento de que a incorporação de quintos somente é possível até a data de publicação da Lei 9.624/1998, ocorrida em 8/4/1998 (Acórdão 1972/2017-TCU-Plenário, da lavra do Ministro Bruno Dantas, e 1939/2019-1ª Câmara, de autoria do Ministro Vital do Rego) . A exceção ocorre no tocante ao tempo residual não empregado até 10/11/1997, nos termos da Decisão 925/1999-Plenário, Ministro-Relator Walton Alencar Rodrigues.
Ressalta-se que, ao modular os efeitos da referida decisão, o STF acolheu parcialmente os embargos de declaração, com efeitos infringentes, para reconhecer indevida a cessação imediata do pagamento da parcela quando fundado em decisão judicial transitada em julgado. Já no caso daqueles que recebem os Quintos em virtude de decisões administrativas ou decisões judiciais sem trânsito em julgado, modulou os efeitos da decisão para manter o pagamento da parcela até a sua absorção integral por quaisquer reajustes futuros concedidos aos servidores.
No caso em exame, a servidora possui até 8/4/1998 apenas 2 anos e 18 dias exercidos em funções comissionadas, sendo que a FC-05 foi exercida por 9 meses e 3 dias. Assim, a ex-servidora não tem direito à incorporação de quintos de FC-05. A inativa faz jus a 2/5 (4/10) de FC-04.
Desta forma, o ato de aposentadoria da Sra. Solange de Cássia Liberal Amador está ilegal, haja vista a incorporação de parcela de quintos que teve amparo em função comissionada exercida após a vigência da Lei 9.624/1998, contrariando jurisprudência desta Corte de Contas e do Supremo Tribunal Federal.
....................................................................................................................................................................
9.2.3.	Ato em substituição a ato SISAC devolvido com entrada original no TCU na data de 1/4/2016.
....................................................................................................................................................................
Encaminhamento do ato: 
Considerar ILEGAL e recusar registro do ato de aposentadoria de SOLANGE DE CASSIA LIBERAL AMADOR do quadro de pessoal do Conselho da Justiça Federal, com base nos arts. 71, inciso III, da Constituição Federal, 1º, inciso V, e 39, inciso II, da Lei 8.443/1992 e 260, § 1º, do Regimento Interno.
Com fulcro no art. 262, caput, do Regimento Interno deste Tribunal, determinar ao Conselho da Justiça Federal que: 
dê ciência, no prazo de quinze dias, contados da notificação, do inteiro teor desta deliberação à interessada, alertando-a de que o efeito suspensivo proveniente da interposição de eventuais recursos junto ao TCU não a exime da devolução dos valores percebidos indevidamente, caso o recurso não seja provido;
encaminhe ao TCU, no prazo de trinta dias, comprovante da data de ciência pela interessada, nos termos do art. 4º, § 3º, da Resolução TCU 170/2004;
emita novo ato, livre da irregularidade ora apontada, em substituição ao ato de aposentadoria de SOLANGE DE CASSIA LIBERAL AMADOR, submetendo-o à nova apreciação por este Tribunal, na forma do artigo 260, caput, também do Regimento;
dispense a devolução dos valores indevidamente recebidos de boa-fé até a data da ciência, pelo Conselho da Justiça Federal, do acórdão que vier a ser proferido, com base no Enunciado 106 da Súmula da Jurisprudência do TCU;
faça cessar todo e qualquer pagamento relativo ao ato impugnado de SOLANGE DE CASSIA LIBERAL AMADOR, no prazo máximo de quinze dias, contados da ciência da decisão deste Tribunal, sob pena de ressarcimento das quantias pagas após essa data pelo responsável.
CONCLUSÃO
A abrangência e a profundidade das verificações levadas a efeito fundamentam convicção de que o ato 79060/2020 pode ser apreciado pela ilegalidade, em razão das irregularidades apontadas no item Exame das Constatações desta instrução, que representam afronta à legislação e à jurisprudência de referência.
O aludido ato deu entrada neste Tribunal há menos de cinco anos (...) .
PROPOSTA DE ENCAMINHAMENTO
Ante o exposto, com fundamento no art. 71, inciso III, da Constituição Federal, no art. 1º, inciso V, e art. 39, incisos I e II, da Lei 8.443/1992, no art. 260 do Regimento Interno, propõe-se: 
considerar ILEGAL e recusar registro do ato de aposentadoria de SOLANGE DE CASSIA LIBERAL AMADOR do quadro de pessoal do Conselho da Justiça Federal;
com fulcro no art. 262, caput, do Regimento Interno, determinar ao Conselho da Justiça Federal que: 
emita novo ato, livre da irregularidade ora apontada, em substituição  ao ato de aposentadoria de SOLANGE DE CASSIA LIBERAL AMADOR, submetendo-o à nova apreciação por este Tribunal, na forma do artigo 260, caput, também do Regimento;
informe o teor do acórdão que vier a ser prolatado, encaminhando ao TCU, no prazo de trinta dias, comprovante da data de ciência pela interessada, nos termos do art. 4º, § 3º, da Resolução TCU 170/2004;
faça cessar todo e qualquer pagamento relativo ao ato impugnado de SOLANGE DE CASSIA LIBERAL AMADOR, no prazo máximo de quinze dias, contados da ciência da decisão deste Tribunal, sob pena de ressarcimento das quantias pagas após essa data pelo responsável;
dispense a devolução dos valores indevidamente recebidos de boa-fé até a data da ciência, pelo Conselho da Justiça Federal, do acórdão que vier a ser proferido, com base no Enunciado 106 da Súmula da Jurisprudência do TCU;
dê ciência, no prazo de quinze dias, contados da notificação, do inteiro teor desta deliberação à interessada, alertando-a de que o efeito suspensivo proveniente da interposição de eventuais recursos junto ao TCU não a exime da devolução dos valores percebidos indevidamente, caso o recurso não seja provido."
É o relatório.

não há

Procuradora-Geral Cristina Machado da Costa e Silva.

APOSENTADORIA. REGISTRO TÁCITO. INCLUSÃO NOS PROVENTOS DE "QUINTOS" INCORPORADOS DE FUNÇÕES COMISSIONADAS EXERCIDAS POSTERIORMENTE À EDIÇÃO DA LEI 9.624/1998. DETERMINAÇÃO PARA INSTAURAÇÃO DE PROCEDIMENTO DE REVISÃO DE OFÍCIO.

APOSENTADORIA (APOS)

Secretaria de Fiscalização de Integridade de Atos e Pagamentos de Pessoal e de Benefícios Sociais (Sefip).

Em exame, aposentadoria concedida pelo Conselho da Justiça Federal à sra. Solange de Cassia Liberal Amador.
2.	A Secretaria de Fiscalização de Integridade de Atos e Pagamentos de Pessoal e de Benefícios Sociais (Sefip) propugna a negativa de registro do ato, em face da inclusão, nos proventos, de "quintos" de funções comissionadas exercidas em período posterior ao advento da Lei 9.624/1998.
3.	O Ministério Público põe-se de acordo.
4.	Em que pese o posicionamento defendido nos pareceres, impende reconhecer, nesta oportunidade, o registro tácito da concessão aqui tratada, em linha com o entendimento fixado pelo Supremo Tribunal Federal (STF) - em regime de repercussão geral - no Recurso Extraordinário 636.553. 
5.	Com efeito, recebido nesta Corte em 1º/4/2016 (cf. item 9.2.3 da instrução que antecede este voto) , o título de aposentação apenas foi analisado no mérito pela Sefip já no final de março de 2021, o que inviabilizou sua apreciação conclusiva ainda dentro do quinquênio.
6.	Destarte, uma vez identificada possível irregularidade na concessão, cabe determinar à unidade técnica - à semelhança do encaminhamento adotado no Acórdão 122/2021-TCU-Plenário - que dê início imediato aos procedimentos de revisão de ofício.
	Diante do exposto, voto no sentido de que este Colegiado adote a deliberação que ora submeto a sua apreciação.
TCU, Sala das Sessões Ministro Luciano Brandão Alves de Souza, em 18 de maio de 2021.
BENJAMIN ZYMLER 
Relator